臺灣高等法院臺中分院民事判決　　　94年度重上字第90號
　　上　訴　人　丁○○
　　訴訟代理人　王正喜　律師
　　複　代理人　郭明仁　律師
　　訴訟代理人　劉佳田　律師
　　被　上訴人　丙○○
上列當事人間請求塗銷抵押權登記事件，上訴人對於民國94年6
月17日臺灣臺中地方法院94年度重訴字第102號第一審判決提起
上訴，本院於94年12月13日言詞辯論終結，判決如下：
    主      文
上訴駁回。
第二審訴訟費用由上訴人負擔。
    事      實
一、上訴人聲明求為判決：原判決廢棄。確認被上訴人丙○
    ○就坐落台中縣沙鹿鎮○○○段埔子小段第778號、旱、面
    積5155平方公尺土地一筆，收件民國（下同）86年清字第02
    1265號、登記民國86年9月24日、權利人丙○○、債權範圍
    全部、權利價值本金最高限額新台（下同）幣1000萬元、存
    續期間不定期限、清償日期不定期限、債務人甲○○○之抵
    押權所擔保之債權不存在。被上訴人丙○○應將相開土地
    於86年9月24日經台中縣清水地政事務所86年清字第021265
    號收件，權利價值新台幣1000萬元抵押權予以塗銷。第一
    、二審訴訟費用由被上訴人負擔。其陳述除與原判決記載相
    同者予以引用外，另補稱：
  本件台中縣沙鹿鎮○○○段埔子小段第778號系爭土地之土
    地登記簿謄本所載，系爭抵押權為「本金最高限額新台幣10
    00萬元」，債務人為甲○○○，權利人為丙○○。最高額抵
    押與一般抵押不同，最高額抵押係就將來應發生之債權所設
    定之抵押權，其債權額在結算前並不確定，實際發生之債權
    額不及最高額時，應以其實際發生之債權額為準，最高法院
    62年台上776號著有判例。又最高限額抵押契約定有存續期
    間者，其期間雖未屆滿，然若其擔保之債權所由生之契約已
    合法終止或因其他事由而消滅，且無既存之債權，而將來亦
    確定不再發生債權，其原擔保之存續期間內所可發生之債權
    ，已確定不存在，依抵押權之從屬性，應許抵押人請求抵押
    權人塗銷抵押權設定登記，最高法院83台上1055號亦有判例
    。而此種抵押契約如未定存續期間，其性質與民法第754條
    第一項所定就連續發生之債務為保證而未定有期間之保證契
    約相似，類推適用同條項規定，抵押人固得隨時通知債權人
    終止抵押契約，對於終止契約後發生之債務，不負擔保責任
    。最高法院66年台上字第1097號亦有判例。
  本件抵押權登記之債務人為甲○○○，而甲○○○自86年 9
    月24日登記至今並未向被上訴人丙○○借貸任何金錢債權，
    又甲○○○將土地出售給上訴人之後，亦不可能再向丙○○
    借貸任何債權。該抵押權之債務人既非上訴人，上訴人也不
    可能向被上訴人借貸任何金錢，即將來也確定不再發生債權
    ，其「原擔保之存續期間內所可發生之債權，已確定不存在
    」，又前開抵押權既未有擔保債權之存在，且存續期間不定
    期限，當事人自得隨時終止。並且抵押權之設定，屬於所有
    權之負擔，影響上訴人所有權之完整性，甲○○○怠於行使
    ，因此上訴人曾代位甲○○○當面向被告終止，並請友人多
    次與被上訴人協調請求塗銷前開抵押權登記，但均為被上訴
    人拒絕，上訴人乃以起訴狀代通知代位甲○○○為終止抵押
    契約之意思表示，因此依前開判例要旨，上訴人自得本於所
    有權之作用訴請被上訴人塗銷抵押權登記。
  被上訴人丙○○於94年8 月31日當庭抗辯稱：「我向西屯農
    會貸款1500萬元，他開支票來陸續向我調現，我從農會陸續
    領出來給他」云云。雖依台中市農會（西屯分部）94年9月9
    日中市農信字第0940001068號函覆：丙○○Ｚ000000000號，
    於86年9月24日前後期間向本農會辦理抵押借款1500萬元云
    云。但依其附件「台中市農會收入傳票」記載，撥入日期為
    82年8月16日，而展期日期為85年8月19日（只是展期，借新
    還舊，未重複給1500萬元），其借款撥款時間82年8月16日
    ），與本件最高限額抵押權設定日期（86年9月26日），前
    後相差四年，因此被上訴人辯稱於86年9月24日借1500萬元
    云云，顯然不實，也與本件最高限額抵押權無關，不能為有
    利於被上訴人之證明。
  被上訴人又提出台中地院92沙簡250號民事判決書，但查該
    民事判決書及民事卷宗92年5月1日筆錄均記載「向我借錢的
    人是乙○○」，該簡易判決與龍井鄉調解書，目的均在「配
    合減免所得稅」，已據證人乙○○於94年11月9日到庭結證
    屬實，是該二證物也不能為有利被上訴人之認定。據證人乙
    ○○證稱：「沒有借到錢」，法官問：「既然沒有借到錢，
    為何沒有辦理塗銷抵押權？」，證人乙○○稱：「因為我以
    前跟他合資購買土地，我還有欠他錢，還欠他壹仟多萬元」
    ，姑且不論以前被上訴人與乙○○是否尚有債務關係。但乙
    ○○非登記之債務人，其有無債務，均不在本件抵押權擔保
    範圍內。
  抵押權所擔保之債權，其種類及範圍，屬於抵押權之內容，
    依法應經登記，始生物權之效力，如因內容過於冗長，登記
    簿所列各欄篇幅不能容納記載，可以附件記載，作為登記簿
    之一部分，故關於最高限額抵押權所擔保之債權，如未記載
    於登記簿，則須於聲請登記時所提出視為登記簿附件之最高
    限額抵押權設定契約書，有該項債權之記載者，始為抵押權
    效力所及，若於登記簿及最高限額抵押權設定契約書均未記
    載者，即非抵押權所擔保之債權，應非抵押權效力所及，最
    高法院86年台上字第3392號著有判決。是最高限額抵押權所
    擔保者，以將來不特定之債權為常；其並就當事人間之基礎
    關係所生之現在債權，或其他已存在之特定債權為擔保者，
    雖無不可，惟須當事人就此項特約擔保有所約定始可，最高
    法院86年台上字第3002號著有判決，此特約擔保，須經登記
    ，始生效力。又不動產物權，依法律行為而取得設定、喪失
    及變更者，非經登記，不生效力，民法第758 條定有明文，
    此為物權登記生效要件，姑且不論乙○○與被上訴人私下有
    無約定或如何約定，本件登記債務人甲○○○並未借到一千
    萬元是事實，並且卷內抵押權設定契約書，未約定擔保「乙
    ○○債務」，依前開判決及民法規定，姑且不論投資買賣土
    地真假？均不在本件最高限額抵押權擔保之內。
  被上訴人雖提出「乙○○、甲○○○」所簽發本票三張及本
    票裁定為證據，但查「票據為無因證券，票據債權人就其取
    得票據之原因，固不負證明之責任，惟執票人如主張票據係
    發票人向其借款而簽發交付，而發票人抗辯未收受借款，消
    費借貸並未成立，則就借款已交付之事實，自應由執票人負
    舉證責任」，最高法院89台上85號亦有判決，因此本票與本
    票裁定均不能做為借款交付之證明。又卷內三張支票，合計
    金額為1335萬元，發票日非被上訴人所稱之借款日86年9月
    24日，而係87年6月1日，故該三張支票非本件抵押債權之標
    的，至為明顯。況丙○○只對乙○○執行，未對甲○○○執
    行（參照91執4867號執行卷），因此本票或本票裁定均不能
    作為有利被上訴人之認定。至被上訴人丙○○於民事答辯狀
    記載：「乙○○又叫我本人給他周轉，他再開支票給本人」
    、「之後，乙○○支票被銀行拒絕往來」、「他即再開本票
    給我換回支票」云云，也可證明借款人是乙○○，與本件抵
    押無關。
  被上訴人與乙○○、甲○○○夫妻為好朋友，甲○○○係基
    於朋友道義為幫忙被上訴人免納利息所得稅，方會通謀與被
    上訴人成立台中縣龍井鄉調解委員會88年民調字第390 號之
    調解。證人陳深波於法官問：「調解的地點為何會選在被上
    訴人住宅」？證人答：「我們是應雙方的要求，當時他們雙
    方已經談好，要我們調解會去製作調解書」，法官又問：「
    內容包括序言文字是根據何人的意思寫的」？證人答：「應
    該都是出於雙方共同的意思寫的」云云。但查：經詳閱證言
    ，可見證人是推論「應該」，是依據調解書推論，而非真正
    記得當時情形，因此，陳深波證言不可採。參酌乙○○在沙
    鹿簡易庭陳述：「借錢是乙○○」，可知調解書係為「免稅
    」而辦理。是丙○○於94年11月9日抗辯稱：「他之前跟我
    合買土地，土地款都是我先出的：：：本件的抵押權就是擔
    保他欠我的這些錢」云云，但查抵押權登記之債務人是甲○
    ○○，非乙○○，其抗辯與事實不合。而丙○○於沙鹿簡易
    庭稱：「向我借款的人是乙○○，但以他太太甲○○○的土
    地設定抵押權」云云，借款人既非甲○○○，顯然不在抵押
    擔保之內，而所謂「以甲○○○土地設定抵押」云云，與登
    記不符，故不足採信。
  本件系爭抵押登記之債務人係甲○○○，並非乙○○，依民
    法規定「不擔保乙○○之債務」。原判決認定本票執行，係
    對乙○○執行，未對甲○○○執行，乙○○有無異議？與抵
    押權無關，因為本件抵押權不擔保乙○○債務。本票裁定只
    是形式審查，有無交付1000萬元給甲○○○？應由丙○○舉
    證，縱或丙○○借給乙○○，也不在本件抵押權擔保範圍之
    內。故原審判決認事用法顯有重大違背法令之處，應予廢棄
    改判。
二、被上訴人聲明求為判決：10上訴駁回。20第一、二審訴訟費
    用由上訴人負擔。其陳述除與原判決記載相同者予以引用外
    ，另補稱：
  被上訴人是一個庄下老農真無奈，受乙○○夫妻煽動到乙○
    ○之女林雨秀代書處將本人之土地房屋向台中市農會辦理抵
    押貸款1500萬元（以乙○○為連帶保證人），之後乙○○、
    甲○○○夫妻每日都到本人住處來，要借貸現金周轉，他再
    開三月、六月不等支票付我利息，之後又叫我與他投資買土
    地，所有金額他叫我先付現金，他再開支票給我，土地又登
    記在甲○○○名下，之後約半年該筆土地出售因土地登記在
    甲○○○名下致賣出之金錢，對方全部亦開支票又指名乙○
    ○所有金錢全部落在乙○○銀行戶頭內，致本人沒有看到賣
    土地的現金，之後乙○○又說要拿去周轉，由他再開支票給
    本人。
  乙○○開給之支票被銀行拒絕往來，他叫我不要把支票軋進
    銀行兌現，由他再開本票給我換回支票，所以自始至今完全
    沒有給我任何本金及利息，之後本人亦無能力支付農會之利
    息，致本人之土地及房屋全部給農會拍賣。又拍賣不足以清
    償農會所借款項及利息、違約金等，至今本人未能結清所欠
    農會之金錢，致農會扣押本人之存摺及老農津貼，以致本人
    精神上痛苦萬分。
  乙○○夫妻換回本票之後，就不理本人之追討，乙○○夫妻
    本來就夫行妻隨，靠女兒在當檢察官、二個子婿在做律師，
    乙○○夫妻在所借金錢通通不還，又將本人抵押之沙鹿鎮○
    ○段778號甲○○○名下之土地賣給丁○○，很明顯二人勾
    結，要利用法院訴訟塗銷本人之抵押權，不知良心何在。乙
    ○○之前跟我合買土地，土地款都是我先出的，欠我壹仟多
    萬元，他開支票給我，沒有兌現，後來才又換開本票給我，
    本件的抵押權就是要擔保他欠我的這些錢，他欠的錢都不還
    我，為何還要請求塗銷抵押權。
    理  由
一、被上訴人丙○○經合法通知，未於最後言詞辯論期日到場，
    核無民事訴訟法第386 條各款所列情形之一，爰依上訴人之
    聲請，由其一造辯論而為判決。
二、上訴人主張：坐落台中縣沙鹿鎮○○○段埔子小段第778地
    號、地目旱、面積5155平方公尺之系爭土地，為上訴人於93
    年9月8日向訴外人甲○○○買受取得，並於同年10月5日辦
    理所有權移轉登記完畢。系爭土地上有被上訴人於86年9月
    24日所設定，存續期間及清償日期均不定期限之本金最高限
    額1000萬元之第二順位抵押權。而該系爭抵押權之債務人甲
    ○○○自設定抵押權迄今，並未向被上訴人丙○○借貸任何
    金錢債權，與被上訴人間均無任何金錢消費借貸關係，此觀
    諸系爭抵押權之他項權利證明書仍在上訴人處即明。另被上
    訴人提出之如原審判決附表所示本票三張及本票裁定，因發
    票人未收受借款，消費借貸並未成立，故不能作為有交付金
    錢事實之證明，且其發票日係87年6月1日，非系爭抵押權登
    記之借款日86年9月24日，是該三張本票顯非本件抵押債權
    之標的。台中地院92沙簡250號民事事件及台中縣龍井鄉調
    解委員會88年民調字第390號之調解，目的均在「配合減免
    所得稅」，乙○○、甲○○○夫妻係基於於朋友道義，為幫
    忙被上訴人免納利息所得稅，方通謀與被上訴人成立該調解
    。而被上訴人於台中地院92沙簡250號民事事件庭訊時稱：
    「向我借款的人是乙○○，但以他太太甲○○○的土地設定
    抵押權」云云，借款人既非甲○○○，顯然不在抵押擔保之
    內。又抵押權為物權，非經登記不生效力，縱認訴外人乙○
    ○曾向被上訴人借款未還，但借款人既非甲○○○，亦不在
    該系爭抵押權所擔保之範圍。而上訴人亦非系爭抵押權之債
    務人，自無向被上訴人借貸金錢之可能，是系爭抵押權並無
    擔保之債權存在。依實務見解，抵押權設定契約如未定存續
    期間者，其性質與民法第754條第1項所定就連續發生之債務
    為保證而未定有期間之保證契約相似，類推適用同條項規定
    ，抵押人自得隨時通知債權人終止抵押契約，對於終止契約
    後發生之債務，不負擔保責任，因抵押權設定，屬所有權之
    負擔，影響上訴人所有權之完整性，而甲○○○亦怠於行使
    ，故代位甲○○○對被上訴人為終止抵押契約之意思表示，
    並本於所有權之作用提起本訴，請求確認被上訴人就系爭土
    地之系爭抵押權所擔保之債權不存在，被上訴人並應將系爭
    抵押權登記予以塗銷等語。
三、被上訴人則以：伊係因提供土地房屋，經由乙○○、甲○○
    ○夫妻之女林雨秀代書，向台中市農會辦理抵押貸款1500萬
    元，以乙○○為連帶保證人，並將貸得之款項借予乙○○、
    甲○○○夫妻周轉，之後又與其投資買土地，由被上訴人先
    付價金，土地則登記在甲○○○名下，嗣該筆土地出售賣出
    之價款全部落入乙○○銀行戶頭內，被乙○○拿去周轉，由
    乙○○開支票給被上訴人，但因所開給之支票被銀行拒絕往
    來，遂再開給三張本票，換回支票，系爭抵押權之設定，就
    是要擔保這些借款債權，因系爭抵押權所擔保之債權尚未償
    還，自不能請求塗銷抵押權等語，資為抗辯。
四、兩造前揭主張及抗辯，就系爭土地原登記在甲○○○名下，
    於93年10月5日移轉所有權予上訴人所有。惟系爭土地於86
    年9月24日即設定系爭抵押權，權利人為被上訴人，義務人
    及債務人為甲○○○。又於系爭抵押權設定後，曾由乙○○
    、甲○○○夫妻共同簽發055288、055289、055290號，發票
    日均為87年6月1日、到期日均為87年12月30日，面額各為10
    00萬元、300萬元、35萬元之本票三張，交予被上訴人收執
    。被上訴人曾於88年間以甲○○○向伊借款1000萬元，並將
    系爭土地設定系爭抵押權予伊，但嗣未依約支付利息為由，
    乃以甲○○○為相對人，向台中縣龍井鄉調解委員會聲請調
    解成立，雙方同意所積欠之利息，展延至88年12月31日支付
    。被上訴人又於90年間持前揭三張本票，以上訴人及乙○○
    二人為相對人向法院聲請本票裁定准予強制執行，經原審法
    院以90年度票字第9393號裁定准許確定，被上訴人進而於91
    年間對乙○○聲請強制執行，由該院執行處91年度執字第
    4867號給付票款強制執事件受理後，核發扣押及收取命令，
    由被上訴人收取乙○○在台中縣議會之薪資債權，乙○○對
    該強制執行程序，並未提出異議。92年間被上訴人復以系爭
    抵押權所擔保之借款債權，自借款後即未曾繳納利息為由，
    對甲○○○、乙○○提起確認之訴，經原審法院沙鹿簡易庭
    以92年度沙簡字第250號未收取利息事件受理，甲○○○、
    乙○○於該事件92年5月1日行言詞辯論時均承認有向被上訴
    人借款，約定日息三分，並設定系爭抵押權，且未曾給付過
    約定利息之事實，並無爭執。且有上訴人所提系爭土地登記
    謄本、系爭抵押權設定契約書，被上訴人提出上開本票三張
    ，調閱之原審91年度執字第4867號強制執事件、原審沙鹿簡
    易庭92年度沙簡字第250號案卷及台中縣龍井鄉調解委員會
    88民調390號調解卷宗可稽。自足為認定事實參酌之基礎。
五、上訴人雖謂：原審判決附表所示本票三張及本票裁定，因發
    票人未收受借款，消費借貸並未成立，故不能作為系爭抵押
    權有交付金錢事實之證明，且其發票日係87年6月1日，非系
    爭抵押權登記之借款日86年9月24日，是該三張本票顯非本
    件抵押債權之標的。而台中縣龍井鄉調解委員會88年民調字
    第390號之調解及台中地院92沙簡250號民事事件，目的均在
    「配合減免所得稅」，乙○○、甲○○○夫妻係基於於朋友
    道義，為幫忙被上訴人免納利息所得稅，方通謀與被上訴人
    成立該調解或配合答詢。且被上訴人於台中地院92沙簡250
    號民事事件庭訊時稱：「向我借款的人是乙○○，但以他太
    太甲○○○的土地設定抵押權」云云，顯見借款人非甲○○
    ○，自不在抵押擔保之內云云。然查：
  對於一般非習法之人，就事實陳述之精準度及法律效果之認
    知程度，本不應過於苛求，是被上訴人就其與乙○○、甲○
    ○○夫妻之金錢往來，因不知可能產生之法律效果，以致於
    以言詞陳述時未為精準之陳述，自在所難免。本件依被上訴
    人於前揭台中地院92沙簡250號民事事件起訴書狀所附之綜
    合所得稅更正申請書所載，及其嗣於本審提出答辯狀所載內
    容，已明白揭示其與乙○○、甲○○○之間金錢往來之實情
    如下：被上訴人提供其土地房屋，經由乙○○、甲○○○夫
    妻之女林雨秀代書，向台中市農會辦理抵押貸款1500萬元，
    以乙○○為連帶保證人，並將貸得之款項借予乙○○、甲○
    ○○夫妻周轉，之後又與其投資買土地，由被上訴人先付價
    金，土地則登記在甲○○○名下，俟該筆土地出售賣出之價
    款全部落入乙○○銀行戶頭內，被乙○○拿去周轉，由乙○
    ○開支票給被上訴人，但因所開給之支票被銀行拒絕往來，
    遂再開給055288、055289、055290號，發票日均為87年6月1
    日、到期日均為87年12月30日，面額各為1000萬元、300萬
    元、35萬元之三張本票，換回支票，系爭抵押權之設定，就
    是要擔保這些借款債權等情，此有各該書狀可稽。
  系爭抵押權設定後，確曾由乙○○、甲○○○夫妻共同簽發
    055288、055289、055290號，發票日均為87年6月1日、到期
    日均為87年12月30日，面額各為1000萬元、300萬元、35萬
    元之本票三張，交予被上訴人收執。而被上訴人曾於88年間
    以甲○○○向伊借款1000萬元，並將系爭土地設定系爭抵押
    權予伊，但嗣未依約支付利息為由，乃以甲○○○為相對人
    ，向台中縣龍井鄉調解委員會聲請調解成立，雙方同意所積
    欠之利息，展延至88年12月31日支付。被上訴人又於90年間
    持前揭三張本票，向法院聲請本票裁定准予強制執行，經原
    審法院以90年度票字第9393號裁定准許確定，被上訴人進而
    於91年間對乙○○聲請強制執行，由該院執行處91年度執字
    第4867號給付票款強制執事件受理後，核發扣押及收取命令
    ，由被上訴人收取乙○○在台中縣議會之薪資債權，乙○○
    對該強制執行程序，並未提出異議。92年間被上訴人復以系
    爭抵押權所擔保之借款債權，自借款後即未曾繳納利息為由
    ，對甲○○○、乙○○提起確認之訴，經原審法院沙鹿簡易
    庭以92年度沙簡字第250號未收取利息事件受理，甲○○○
    、乙○○於該事件92年5月1日行言詞辯論時均承認有向被上
    訴人借款，約定日息三分，並設定系爭抵押權，且未曾給付
    過約定利息。再參以乙○○於94年11月9日本審準備程序中
    雖謂：系爭抵押權設定後「沒有借到錢」，然就其既沒有借
    到錢，又為何遲遲沒有將系爭抵押權辦理塗銷？則又陳稱：
    「因為我以前跟他合資購買土地，我還有欠他錢，還欠他壹
    仟多萬元」等語。相互對照，即顯示被上訴人所述伊與乙○
    ○、甲○○○之間金錢往來之上情，應與事實相符。
  被上訴人於本審94年8月31日準備程序中所陳：「我向西屯
    農會貸款1500萬元，他開支票來陸續向我調現，我從農會陸
    續領出來給他」等語。而台中市農會（西屯分部）94年9月9
    日中市農信字第0940001068號函覆稱：丙○○Ｚ000000000號
    ，於86年9月24日前後期間向本農會辦理抵押借款1500萬元
    及其附件「台中市農會收入傳票」記載，撥入日期為82年8
    月16日，而展期日期為85年8月19日（借新還舊，非重複貸
    給1500萬元），其借款撥款時間82年8月16日）。即與被上
    訴人向台中市農會辦理抵押貸款1500萬元（82年），將貸得
    之款項借予乙○○、甲○○○夫妻周轉，之後又投資買土地
    ，俟土地出售賣出之價款被拿去周轉，先是開給支票，後來
    支票被銀行拒絕往來，再開給本票換回支票之實情，並無不
    符之所在。而系爭抵押權係於86年9月24日所設定，抵押物
    即係其投資購買並被登記在甲○○○名下之土地，是以借貸
    雙方就該土地設定系爭抵押權，用以擔保先前向被上訴人所
    借而欠下之款項，亦符合常情常理。上訴人以被上訴人向台
    中市農會辦理抵押貸款之時間，與系爭抵押權設定之日期相
    隔四年為由，主張系爭抵押權之債務人甲○○○，實際上並
    未向被上訴人借貸金錢，與被上訴人無任何金錢消費借貸關
    係，系爭抵押權並無債權存在，自無足採。
  被上訴人向台中縣龍井鄉調解委員會聲請調解時，係以甲○
    ○○向伊借款1000萬元，並設定系爭抵押權為擔保，但嗣未
    依約支付利息之理由而聲請，且相對人僅列系爭抵押權之債
    務人甲○○○一人，若甲○○○與被上訴人無任何金錢借貸
    關係，系爭抵押權並無債權存在，甲○○○豈有同意所積欠
    之利息，展延至88年12月31日支付，而與之成立調解之道理
    ？又被上訴人就前揭乙○○、甲○○○夫妻共同簽發之三張
    本票向法院聲請裁定准予強制執行，經原審法院以90年度票
    字第9393號裁定准許，被上訴人進而於91年間對乙○○聲請
    強制執行，由該院執行處91年度執字第4867號給付票款強制
    執事件受理後，核發扣押及收取命令，由被上訴人收取乙○
    ○在台中縣議會之薪資債權，倘若前揭乙○○、甲○○○夫
    妻所共同簽發之該三張本票借貸並未成立，發票人未收受借
    款，不能作為系爭抵押權有交付金錢事實之證明，為何乙○
    ○、甲○○○二人均未對上開裁定提起抗告或確認本票債權
    不存在或債務人異議之訴？而乙○○對該強制執行程序所發
    執行命令，亦未提出異議？被上訴人以系爭抵押權所擔保之
    借款債權，自借款後即未曾繳納利息為由，對甲○○○、乙
    ○○提起確認之訴之原審法院沙鹿簡易庭92年度沙簡字第25
    0號事件，復均承認有向被上訴人借款，約定日息三分，並
    設定系爭抵押權，且未曾給付過約定利息。本件固係因被上
    訴人遭稅捐稽徵機關核課利息所得稅而起（見前揭事件卷宗
    內附之綜合所得稅更正申請書影本），但如系爭抵押權所擔
    保之借款債權不存在，雙方應可就此債權不存在，故無利息
    所得提出說明，或辦理塗銷抵押權以解決問題，殊無化簡為
    繁，為規避或減免利息稅捐而為虛偽訴訟之必要。上訴人謂
    此目的均在「配合減免所得稅」，乙○○、甲○○○夫妻係
    基於於朋友道義，為幫忙被上訴人免納利息所得稅，方通謀
    與被上訴人成立該調解或配合答詢云云，有悖常情，不足遽
    採。
  本件系爭抵押權設定契約書載明擔保權利金額為本金最高限
    額新台幣1000萬元整，在其約定事項欄內，則無特別之約定
    ，是在權利人與債務人間，於權利金額本金最高限額新台幣
    1000萬元整之債權債務範圍內，自均為系爭抵押權擔保效力
    所及。是本件向被上訴人借款者縱為乙○○一人，但系爭抵
    押權之債務人甲○○○既與乙○○共同簽發上開本票，而為
    該本票之共同發票人，則在權利金額本金最高限額新台幣10
    00萬元整之債務範圍內，自為系爭抵押權擔保效力所及。從
    而在該本票債權因清償或其他原因消滅前，系爭抵押權所擔
    保之債權應仍繼續存在。至上訴人所陳：系爭抵押權之他項
    權利證明書在伊處一節，固據其提出86年9月24日核發之他
    項權利證明書影本一件為憑，惟系爭抵押權之他項權利證明
    書業經被上訴人於93年7月20日申請補發，有被上訴人提出
    之他項權利證明書影本可稽，上訴人所執者僅係舊證明書，
    而系爭抵押權之他項權利證明書是否在上訴人處，原因非一
    ，與甲○○○是否未積欠被上訴人款項，並無邏輯上之必然
    關係，上訴人亦不得據此作為不利於被上訴人之證據。
  按不動產所有人設定抵押權後，得將不動產讓與他人，但其
    抵押權不因此而受影響，民法第867條定有明文。本件甲○
    ○○既因前揭與被上訴人間之本票債務而設定系爭抵押權，
    則在該債權因清償或其他原因消滅前，系爭抵押權所擔保之
    債權應仍繼續存在，不因上訴人受讓取得系爭土地之所有權
    而受影響。從而上訴人提起本訴，請求確認被上訴人就系爭
    土地之系爭抵押權所擔保之債權不存在，並本於所有權之作
    用請求被上訴人塗銷系爭抵押權，即屬無據，不應准許。
六、綜上所述，本件上訴人請求確認被上訴人就系爭土地之系爭
    抵押權所擔保之債權不存在，並本於所有權之作用請求被上
    訴人塗銷系爭抵押權，不應准許。原審為上訴人敗訴之判決
    ，即無不合。上訴意旨指摘原判決不當，求予廢棄改判，為
    無理由，其上訴應予駁回。
七、兩造其餘攻擊防禦方法，經本院斟酌後，認為均不足以影響
    本件判決結果，爰不一一論列，併此敘明。
八、據上論結，本件上訴為無理由，依民事訴訟法第463條、第
    385條第1項前段、第449條第1項、第78條，判決如主文。
中　　華　　民　　國　　94　　年　　12　　月　　27　　日
                      民事第五庭審判長法  官  陳滿賢
                                      法  官  邱森樟
                                      法  官  古金男
以上正本係照原本作成。
如對本判決上訴，須於收受判決送達後二十日內向本院提出上訴
書狀，其未表明上訴理由者，應於提出上訴後二十日內向本院提
出上訴理由書 (須按他造人數附具繕本)。
上訴時應提出委任律師為訴訟代理人之委任狀。具有民事訴訟法
第四百六十六條之一第一項但書或第二項之情形為訴訟代理人者
，另應附具律師及格證書及釋明委任人與受任人有該條項所定關
係之釋明文書影本。
                                      書記官  王麗英
中　　華　　民　　國　　94　　年　　12　　月　　28　　日
                                                      Ｈ
